臺灣板橋地方法院刑事判決　　　　　　　　　　　　　九十三年度交訴字第三九號
　　公　訴　人　臺灣板橋地方法院檢察署檢察官
　　被　　　告　丙○○
　　選任辯護人　乙○○律師
右列被告因遺棄等案件，經檢察官提起公訴（九十二年度偵字第一七一八二、第一七
七九五號、九十三年度偵字第七九五七號），本院判決如左：
    主  文
丙○○對於無自救力之人，依法令應扶助，而不為其生存所必要之扶助，因而致人於
死，處有期徒刑壹拾貳年。
    事  實
一、丙○○於民國九十二年九月八日凌晨二時許，駕駛車牌號碼ＸＮ—三四七號大貨
    車行經臺北縣新莊市○○路○段一八九號前東西向快速公路八里新店線臺一線高
    架橋下，由桃園縣往臺北縣方向行駛，適因陳正偉、侯裕能受僱於丁○○（另結
    ）任負責人之鴻樁有限公司，在上開地點高架橋下方負責清除高架橋鋼構柱面部
    分沾黏之混凝土，於陳正偉站立在高空作業車伸出之吊籃內，在快車道外線作業
    時，因未依規定在快車道路上設立警示標誌，致丙○○所駕駛之大貨車，行經該
    處快車道外線時，車頂撞擊約三公尺高處之高空作業車吊籃（起訴書稱工作籃）
    及懸臂，致陳正偉由高空作業車吊籃墜下。然丙○○於劇烈撞擊後，明知陳正偉
    自高空跌落快車道地面受傷倒地不起，已屬無自救力之人，而肇事致人受傷，依
    法令即有扶助、保護之義務，竟未採取救護或其他必要之扶助措施，即行駕駛原
    車逃逸而去，終致陳正偉因倒臥於快車道上，旋遭後續駛來之不明車輛輾壓致死
    （侯裕能亦旋即於現場以雙黃線分隔之對向車道遭不明車輛撞擊致死），嗣經路
    過現場之王明輝、陳聰得發現該路段快車道發生車禍，協助管制現場並報警後，
    經警廣播協尋可疑車輛，因民眾發現丙○○大貨車有嚴重撞擊痕跡而報警查知上
    情。
二、案經臺北縣政府警察局新莊分局報告臺灣板橋地方法院檢察署檢察官偵查起訴。
    理    由
一、訊據被告丙○○矢口否認有何肇事逃逸、遺棄致死犯行，辯稱：當時並不知撞擊
    高空作業車吊籃，以為係車內貨品掉落，因此繼續行駛，並不知有事故發生，且
    亦無證據顯示被害人陳正偉當時原在吊籃上，因受撞擊而跌落地面，被害人陳正
    偉可能係因在地面經其他車輛撞擊而致死云云。惟查：
  (1)被告於警詢中供稱：「我行經該地段新莊市○○路○段時感覺車身有撞一下，然
    後有聽見一聲碰撞聲，當時我有減低車速並查看四周沒有異狀我就繼續行駛往中
    和方向送貨」、「我當時有減低車速並和我助手戊○○在車上查看四周沒有發現
    異狀以為是車內貨品掉落的聲音因為我在快車道不能停車所以繼續行駛」、「這
    路況我有熟因我每二天就要經過這裡」、「我以為該路面不平造成車身晃動才撞
    到橋柱」、「因當時我車接近思源路我從內側快車道要轉至外側快車道車身有晃
    動所以我以為是路面不平」、「我感覺有撞擊而路況又黑暗我有察看沒發現所以
    才繼續行駛」、「當時天候良好，無障礙物，時速約五十公里」、「（所駕駛之
    大貨車）車身高度約有三米左右」、「我以為車的右上角是撞到路旁支柱」（九
    十二年度偵字第一七一八二號卷第六至十一頁）；偵查中則稱「我知道有撞擊，
    我有減速，沒發現任何異狀」、「我當時以為是撞到橋墩」、「當時我真的沒看
    見有人在該處指揮，只有在慢車道看見有反光錐」（同前卷第八十頁背面、第八
    十一頁）；於本院審理時則稱：「我行經中山路一段時，是以為貨品掉落，到中
    和要卸貨時發現車頂有破洞，我想為何會有破洞，就記得經過中山路時車子有晃
    動，應該是貨品掉落造成的。當時我通過橋柱，所以我想說是不是晃動時擦撞到
    橋墩」、「（在中山路時有無感覺到有擦撞？）沒有感覺到擦撞，只感覺晃動好
    像是貨品掉落」、「當時的感覺只是晃動的感覺，跟貨品掉落的感覺相同」、「
    當時貨車上的冷凍機聲音很大，我有聽到一個稍微不太像引擎或馬達的聲音，但
    我看後照鏡又沒有看到什麼，所以就以為是貨品掉落」、「（那貨品掉落的聲音
    是怎樣的？）就像是路面彈起石塊撞擊車體的聲音」等情（九十三年八月三日審
    判筆錄）。被告先於警詢、偵查中均自承感覺車體撞擊，後於本院審理時則翻稱
    僅感覺「晃動」，聽到「路面彈起石塊撞擊車體的聲音」，並無撞擊感云云，所
    述明顯矛盾，難謂無隱，自難逕信。
  (2)證人丁○○證稱：被害人陳正偉負責清理從地面到上面箱型樑下方的柱面，因此
    需使用高空作業車，且需於吊籃內搭載發電機，作為對手持之砂輪機及吊籃內之
    照明燈供電之用，該高空作業車係新購，重約九公噸，通常高空作業車履帶的停
    放方式是與車道平行，順著車道移動而將吊桿伸出作業，案發當天高空作業車是
    停在慢車道上，順著慢車道行進，吊桿伸到快車道上方。事發後高空作業車的履
    帶跨到安全島上面，並非正常的作業位置及角度，經事後檢查，發現高空作業車
    的吊桿下方受到外力撞擊，吊桿上的兩條油管斷裂，油都灑到地面上，而因受到
    此撞擊，造成吊桿基座亦即履帶車上的旋轉盤損壞不能轉動，且靠近安全島的左
    側履帶也受損等情（九十三年八月三日審判筆錄）。參以臺灣板橋地方法院檢察
    署九十二年度偵字第一七一八二號卷，第九十九頁至一○三頁照片所示被告所駕
    駛大貨車受損情形，右上方車廂金屬蒙皮及內襯泡棉、內側車廂金屬內壁及該區
    域車體支架均嚴重受損、變形，冷凍櫃內部露出，再依九十二年度相字第一○二
    九號卷第十四頁背面下方、十五頁上方照片所示，被告所駕駛之大貨車金屬蒙皮
    、泡棉破片仍附著在高空作業車吊桿連接吊籃之連桿上，已可確定吊籃曾遭被告
    駕駛之大貨車撞擊；再依同卷第十六頁背面下方照片所示，吊籃內搭載之發電機
    遭甩脫於路旁、同卷第十二頁背面起至第十六頁照片所示，高空作業車履帶斜靠
    並攀上安全島、機油洩地、吊桿、吊籃橫跨慢車道緊靠路邊招牌鐵架、與快車道
    已呈反方向等情，及同卷第三頁事故現場圖所示之發電機掉落位置所示，已足判
    斷該高空作業車於碰撞後導致吊桿因外力而迴旋後，迄碰撞反方向路旁招牌鐵架
    始受阻停止，並同時使高空作業車失去重心而部分攀上安全島。被告所駕駛之大
    貨車碰撞力量之大，既能使大貨車撞擊時破損金屬蒙皮、泡棉均緊黏於吊桿上，
    且致重達九噸之高空作業車吊桿部分迴旋、履帶車失去重心而脫離原位置，更造
    成吊籃內之發電機因遭甩脫而掉落距吊籃十數公尺外，顯示被告所駕駛之大貨車
    撞擊高空作業車時，撞擊力量極強。大貨車既於行駛間強力撞擊重達九噸之高空
    作業車，行進顯將一度受阻、並劇烈震動，顯非僅與貨品倒落所造成之「晃動」
    相仿而已，被告既稱以駕駛大貨車載送貨品為業，且有十年駕車經驗（九十二年
    度偵字第一七一八二號卷第九頁），對此撞擊力自不致有誤認，其當時已察覺異
    常而有警覺，當可認定。
  (3)證人丁○○又證稱：案發後依其所見，當時高空作業車緊鄰之橋柱之前的柱子均
    已完工，而高空作業車旁之橋柱，在鄰快車道那一面高度三公尺五十公分以上已
    經清除完畢，三公尺五十公分以下尚未完成。且吊籃內施工之人員若欲休息或取
    工具，正常狀況應是將吊桿轉回再將吊籃放下（同前審判筆錄），佐以前揭事故
    現場圖所示，沙輪機位置係在快車道外側車道緊靠安全島處（九十二年度偵字第
    一七一八二號卷，第九十一頁上方照片），與施工中橋柱相距近十公尺、前揭對
    沙輪機供電所用之發電機則掉落在另側路旁，與沙輪機相距逾十一公尺。查沙輪
    機既係供清理橋柱所用，且橋柱尚未清除完畢，衡情被害人陳正偉並無將吊籃保
    持在高空，冒險由狹窄且斜度甚大之吊桿步行下來，並無端攜帶未接電源、無法
    使用之沙輪機步行於快車道路面，遠離施工中橋柱之可能；再依證人陳聰德證稱
    ：當時看到死者陳正偉原倒臥在高空作業機旁的北上車道（同前相字卷第七頁背
    面）、證人王明輝證稱：報警同時，發現共有五部車輛碾過躺在中山路北上第一
    車道上之被害人陳正偉，並將被害人陳正偉往北向拖行約五十公尺（同前相字卷
    第六頁），參酌現場圖所示被害人陳正偉最後倒臥位置，距施工中橋柱約四十六
    公尺，適足以推知被害人陳正偉原躺臥位置即在事故現場圖所示橋柱施工處附近
    ，並恰與辯護人所稱：被害人陳正偉若案發時係在高空吊籃上工作，當係墜落於
    作業車下方之推論相符。是高空作業車遭被告撞擊時，被害人陳正偉原係在吊籃
    內作業，並非立於快車道路面上遭受撞擊，已屬灼然。
  (4)依法務部法醫研究所（九二）法醫所醫鑑字第一三二○號鑑定結果認為：被害人
    陳正偉有複雜多發之外傷，包括：高處墜落、頭部碾壓、胸部碾壓、腹部碾壓、
??下肢碾壓，觀察傷害周圍組織呈現之生理反應現象，在胸腹碾壓傷周圍生理反應
    活性最強，所以推測造成死亡主要為胸部碾壓所造成之心臟、肺臟碎裂。因後續
    碾壓傷遮蔽，無法明確指出何者為高處墜落傷，但自三公尺高度墜落當不致造成
    心臟、肺臟擠壓碎裂，故死者墜地時應尚未氣絕，在遭後續車輛碾壓胸部後始告
    死亡，有該所鑑定書在卷可稽。是被害人陳正偉自空中之吊籃跌落地面時，並未
    當場死亡，亦可認定。
  (5)證人即被告同車助手戊○○於偵查中證稱：經過肇事地點時，只有聽到聲音，以
    為是冷凍車內的貨倒了，當時快車道上沒東西，慢車道沒有注意（九十二年度偵
    字第一七一八二號卷第八十一頁背面），在本院審理時則證稱：當時乘坐在大貨
    車右前方的助手座，與被告即司機同排，行經中山路一段時，車身有一點點搖晃
    ，好像是後面的貨品倒落，但沒有聽到撞擊的聲音，感覺和先前車內貨品倒下之
    情形相似，就是車內貨物倒落的聲音，因為車窗關起來，不太會形容，因為冷凍
    機很大聲，只聽到碰的一聲，聲音是低沈的。因為冷凍機很吵，沒有辦法分辨是
    否是金屬的聲音。也沒有辦法分辨是車內還是車外的聲音，只是憑感覺。當時與
    被告都有看後視鏡，是看看有無其他車子追撞，但當時沒有想到是車子撞到東西
    ，就是看一下，但後面沒有異狀，當時伊有看後視鏡，但是沒有看到右上方的車
    損。半小時後到中和永昌冷凍庫要卸貨前，才發現車子有受損情形，且發現車廂
    內的貨品並沒有倒下等情（同前審判筆錄）。則證人戊○○證稱當時只有聽到類
    似貨品倒落的聲音，並無撞擊聲，且嗣後並未發現貨品倒落等情節，其證詞與被
    告前揭於警詢、偵查中之供述情節顯然不同，亦與被告於本院審理中明確陳述稱
    ：嗣後發現車內貨品確實有倒下乙節（同前審判筆錄）明顯矛盾，其證詞無端與
    被告有前揭重大差異，所述顯非無隱；又證人即被告之雇主甲○○則到庭證稱：
    案發當日被告半夜曾打電話告稱「櫃子開花」，並告稱推測是在「轉彎的時候」
    碰到橋墩等情（九十三年八月三十一日審判筆錄），竟與被告前揭撞擊當時，自
    認肇因係於直線行駛時，車廂內貨品掉落導致車身晃動，因而撞擊橋墩之辯詞互
    岐，亦屬可疑，均尚不得逕採為對被告有利認定之依據。且依證人甲○○證稱：
    當時曾追問被告是否確定是撞到橋墩，被告就說可能是，伊就告知被告因為不是
    車對車撞擊，保險不會理賠，只好自認倒楣，叫被告將車開回來自己花錢處理等
    情（同前審判筆錄）。則本件大貨車受損嚴重，被告既需自負高額修繕費用，對
    於正常道路之橋墩，何以無端對並非特殊規格之車輛造成嚴重車損，竟然毫無究
    明之意，且依被告自稱：肇事後卸貨時發現貨車撞損之後，之後照原路線回到新
    莊中山路一段，亦即現場的二省道，前往東裕冷凍庫（九十三年七月十二日準備
    程序筆錄），與證人戊○○所稱：發現車損後之幾個送貨地點距離事發地點不遠
    、送完貨後，即在附近之統聯客運站休息三小時等情（九十三年八月三日審判筆
    錄）互核以觀，被告於發現車體嚴重受損後，仍對受損原因毫不在意，亦未思及
    順路回到撞擊地點查明橋墩情形、受損車體散落物所在或分佈位置，或可究明原
    因、向設計不當之該管機關求償，反可免除自己賠償責任，然均捨此不為，亦與
    常情有違，是仍無從由前揭被告肇事後之態度，認定被告確屬不知情。
  (6)爰不論依被告及證人戊○○所述情節，顯然於撞擊吊籃前，並未有死者侯裕能倒
    臥於撞擊點對向車道、頭盔、反光背心散落地上之情形，堪認與被害人陳正偉同
    在現場、負責地面指揮之死者侯裕能當時應未死亡，若見及高空作業車遭撞擊、
    被害人陳正偉跌落地面之情形，衡情不致置之不理，而應立即有示警、求救之舉
    ，被告本難推稱不知（起訴書犯罪事實欄雖載有：被告不理會跑至快車道侯裕能
    之攔阻，致陳正偉遭後續車輛輾壓致死，侯裕能遭對向不明車輛撞擊致死之情節
    ，然業經公訴檢察官當庭確認：侯裕能部分並非本件起訴範圍，附此敘明）；其
    對造成此嚴重車損之原因竟毫不關心，且就事發經過供述前後歧異、避重就輕，
    在在有違常情，亦如前述。依被告自稱：「（感覺貨品掉落後，如何處理？）我
    當時有把車速放慢，看兩側後視鏡，主要是看左方的」、「（看後視鏡能否看到
??貨品掉落？）不行」、「（那為何要看後視鏡？）因為車身晃動時，很自然的反
    應就是減低車速看後視鏡」等情（九十三年八月三日審判筆錄）。被告既有多年
    駕車經驗，對於車速及距離比自應甚為嫻熟，既於送貨途中知有碰撞、車損或貨
    品掉落之情形而立即減速並檢視後視鏡，自係以目光回溯推測撞擊地點後，察看
    是否遭他人自後方撞擊，並特別審視該處路況有何異常，或路面是否有掉落之貨
    品、碎裂物等，以免因無端造成車損或遺失貨物而需自負賠償之責，甚且本件被
    告駕駛之大貨車撞擊高空作業車力量甚大，更炯異於常態，已如前述，被告對此
    嚴重撞擊，更無忽視之可能。從而，被告既對碰撞即時反應、立即減速並察看後
    視鏡，衡情顯然尚未遠離碰撞地點、碰撞地點即仍在其視線範圍之內，並已知貨
    物並無掉落損失、撞擊之真正原因及結果，否則當無不停車留心察看或下車檢視
    ，而持續行駛離去之理；反之，被告自稱碰撞當時車速為時速五十公里，即令並
    未停車，既立即減速並察看車身兩側後視鏡，距碰撞地點自仍在十數公尺距離之
    內，依前揭現場圖所示，視線已不受橋柱阻隔，應可看見停放慢車道上之高空作
    業車、反光錐及警示燈，而可明確推測現場應有人以高空作業車施工中，又被害
    人陳正偉既跌落路面，成人人體之目標物甚大，又非全身黑衣（同前相字卷第十
    八頁照片）、同位置並有掉落之白色安全帽（同前相字卷第十五頁背面照片）、
    距撞擊地點順向十公尺處（更接近或同於被告當時所在位置）之路面上又有掉落
    之銀色沙輪機、指揮棒、且有沿途散落之黃色泡棉等物（九十二年度偵字第一七
    一八二號卷，第九十一、九十二頁照片），均非顏色暗沈難以發見之物體，被告
    既曾加以注意後視鏡及車後地面之情形，對於明知屬於所駕駛大貨車隔熱材料之
    泡棉大量散落地面，顯示車體受損嚴重，本難辯稱毫不關心，對甫順利通過之嶄
    新柏油路面上，無端出現之人體及大量散落之各項物品，更無從辯稱毫無所見、
    並未因此起疑而對肇事毫不知情。而被害人陳正偉既因被告之劇烈撞擊而墜落快
    車道路面，且倒地不起，依據常識自可認知被害人已然受傷，始無力自行離開快
    車道路面，避免其他車輛撞擊之危險，亦屬灼然。是被告所辯顯不足採信，其對
    車禍造成被害人陳正偉墜落地面受傷，具有認識，已可認定。
  (7)依前揭法務部法醫研究所（九二）法醫所醫鑑字第一三二○號鑑定結果，被害人
    陳正偉係於墜落地面後，另受多處碾壓傷致命。按汽車駕駛人如肇事致人受傷或
    死亡，應即採取救護或其他必要措施，道路交通管理處罰條例第六十二條第一項
    定有明文。被告於肇事後，依法令應對被害人陳正偉予以適當之救助，且客觀上
    可預見被害人自三公尺高處猛然受撞擊而墜落地面，當已受傷而難以自行移動，
    更係倒臥於快車道之上，斯時正值凌晨，天色尚暗視線不佳，其他陸續駛來之駕
    駛人既不知已發生車禍，難以預期快車道上有人躺臥，極可能煞車不及而撞擊、
    碾壓被害人陳正偉致死，竟罔顧前揭可能，僅圖僥倖而逕行駛離現場，未將被害
    人移往安全地點或送醫，終致遭後續駛來之不明車輛輾壓致死，被告消極不為其
    生存所必要之扶助行為，與被害人之死亡間自有相當之因果關係，亦屬明確。
  (8)綜據前述，被告所辯對駕車肇事導致被害人陳正偉受傷乙節毫不知情云云，無非
    事後推諉飾卸之詞，無從採信，其犯行事證明確，已堪認定，自應依法論科。
二、按刑法第一百八十五條之四固為同法第二百九十四條第一項之特別規定，而應優
    先適用，然同法第二百九十四條第二項之遺棄因而致人於死罪，係就同條第一項
    之遺棄行為而致生死亡或重傷之加重結果為處罰，為該遺棄罪之加重結果犯。是
    在駕駛動力交通工具肇事致人受傷，使陷於無自救能力而逃逸之情形，倘被害人
    因其逃逸，致又發生客觀上能預見而不預見之重傷或死亡之加重結果者，自應論
    以該遺棄之加重結果犯罪責，而非同法第一百八十五條之四肇事致人受傷逃逸罪
    所可取代。核被告所為，係犯刑法第一百八十五條之四之肇事逃逸罪及同法第二
    百九十四條第二項之遺棄致死罪。被告以一行為觸犯數罪名，為想像競合犯，應
    依刑法第五十五條規定，從一重之遺棄致死罪處斷。爰審酌被告於肇事後，被害
    人陳正偉雖受傷倒地，無力自救，然被告若依規定停車救援並進行警示，當可挽
    回其生命，更可避免其他車輛於現場再次肇事，竟僅圖規避自己責任而乘夜色逃
    逸而去，終致造成此等慘劇，導致被害人家屬之重大遺憾及哀痛，犯後猶供述反
    覆，飾詞卸責，且從未對被害人家屬有何慰問補償之意，實未見絲毫悔意，犯後
    態度不佳，及被告素行、智識程度等一切情狀，本院認為本件依被告前揭犯罪情
    狀、犯後態度及造成無以回復之人命損失，檢察官求處有期徒刑九年，似嫌過輕
    ，應量處如主文所示之刑，以示警懲。
據上論斷，應依刑事訴訟法第二百九十九條第一項前段，刑法第一百八十五條之四、
第二百九十四條第二項、第五十五條，判決如主文。
本案經檢察官楊仲農到庭執行職務。
中　　　華　　　民　　　國　　九十三　　年　　　九　　　月　　二十四　　日
                                臺灣板橋地方法院刑事第十五庭
                                    審判長法?官  王?屏?夏
                                    ???法  官  戴?嘉?清
?????????????????????法?官?王?偉?光
右正本證明與原本無異
如不服本判決應於送達後十日內向本院提出上訴狀
???                                    書記官  陳怡君
中　　　華　　　民　　　國　　九十三　　年　　　九　　　月　　二十四　　日
附錄本案論罪科刑法條全文：
中華民國刑法第一百八十五條之四
駕駛動力交通工具肇事，致人死傷而逃逸者，處六月以上五年以下有期徒刑。
中華民國刑法第二百九十四條
對於無自救力之人，依法令或契約應扶助、養育或保護而遺棄之，或不為
其生存所必要之扶助、養育或保護者，處六月以上、五年以下有期徒刑。
因而致人於死者，處無期徒刑或七年以上有期徒刑；致重傷者，處三年以上十年以下
有期徒刑。
